臺灣花蓮地方法院刑事判決　　　　　　　　100年度訴字第5號
公　訴　人　臺灣花蓮地方法院檢察署檢察官
被　　　告　王家琪
上列被告因違反臺灣地區與大陸地區人民關係條例等案件，經檢
察官提起公訴（99年度偵字第5448號），被告就被訴事實為有罪
之陳述，本院合議庭裁定由受命法官獨任進行簡式審判程序審理
，茲判決如下：
    主  文
王家琪共同違反不得使大陸地區人民非法進入臺灣地區之規定，
處有期徒刑陸月，減為有期徒刑參月。
    事  實
一、王家琪與大陸地區男子林金勇（由臺灣花蓮地方法院檢察署
    檢察官另案偵查中）無結婚之真意，且王家琪明知大陸地區
    人民不得非法進入臺灣地區，竟為賺取劉玉珠（已歿，另經
    臺灣花蓮地方法院檢察署檢察官為不起訴處分確定）所允諾
    免費旅遊之報酬，而由王家琪與劉玉珠共同基於使大陸地區
    人民非法進入臺灣地區之犯意聯絡，以及與劉玉珠、林金勇
    共同基於行使使公務員登載不實公文書之犯意聯絡，王家琪
    即前往大陸地區福建省莆田市，與林金勇於民國92年 1月14
    日辦理公證結婚，因而取得結婚證明書。嗣王家琪返臺，於
    92年 2月17日至花蓮縣花蓮市戶政事務所，持上開結婚證明
    書並填具結婚登記申請書，使不知情之承辦公務員於形式審
    查後，將假結婚之不實事項，登載在職務上所執掌之戶籍登
    記簿冊公文書，並據以核發戶籍謄本等文件，足生損害於戶
    政機關對於結婚戶籍登記管理之正確性。王家琪又至內政部
    警政署入出境管理局（下稱境管局，現已改制為內政部入出
    國及移民署），持上開登載不實之戶籍謄本等文件，為林金
    勇申請來臺而行使之，經不知情之承辦公務員為實質審查後
    ，於93年 1月30日准予核發中華民國臺灣地區入出境許可證
    ，足生損害於境管局核發許可證之正確性。林金勇即於93年
    3月30 日進入臺灣地區。嗣王家琪因婚姻關係致無法申請車
    禍損害之補助，遂在有偵查犯罪職權之公務員發覺其為嫌疑
    人前，主動向警員告知上情，表明願接受裁判。
二、案經花蓮縣警察局玉里分局報告臺灣花蓮地方法院檢察署檢
    察官偵查起訴。
    理  由
壹、程序方面：
    本案被告王家琪所犯者非死刑、無期徒刑、最輕本刑為 3年
    以上有期徒刑之罪，或高等法院管轄第一審之案件，被告於
    本院準備程序中，就被訴事實為有罪之陳述，經告以簡式審
    判程序之旨，並聽取檢察官、被告之意見後，本院合議庭業
    已依刑事訴訟法第 273條之1第1項之規定，裁定由受命法官
    獨任進行簡式審判程序，是本件之證據調查，依刑事訴訟法
    第273條之2規定，不受同法第159條第1項、第161條之2、第
    161條之3、第163條之1及第164條至第170條規定之限制，合
    先敘明。
貳、實體方面：
一、前揭犯罪事實，業據被告於警詢時及本院審理中坦承不諱，
    且有旅客入出境紀錄查詢、結婚證明書、驗證證明書、結婚
    登記申請書、大陸地區人民進入臺灣地區保證書、戶籍資料
    、旅行證申請書等件在卷可認，足證被告之自白與事實相符
    。是本案事證業已臻明確，被告之犯行堪以認定，應予依法
    論科。
二、刑法部分條文業於94年1月7日修正、94年2月2日公布，並於
    95年7月1日起施行（下稱新法，修正前刑法下稱舊法）。按
    「行為後法律有變更者，適用行為時之法律，但行為後之法
    律有利於行為人者，適用最有利於行為人之法律。」，新法
    第2條第1項定有明文。此條規定係規範行為後法律變更所生
    新舊法律比較適用之準據法，本身尚無新舊法比較之問題，
    於新法施行後，應一律適用新法第2條第1項之規定，為「從
    舊從輕」之比較（最高法院95年度第8次刑事庭會議決議一(
    一) 參照）。又該次刑法修正之比較新舊法，應就罪刑有關
    之共犯、未遂犯、想像競合犯、牽連犯、連續犯、結合犯，
    以及累犯加重、自首減輕暨其他法定加減原因（如身分加減
    ）與加減例等一切情形，綜其全部罪刑之結果而為比較（最
    高法院95年度第8次刑事庭會議決議參照）。經查：
(一)關於刑法第216、214條行使使公務員登載不實公文書罪所得
    科處之罰金刑，刑法施行法增訂第1條之1規定「中華民國94
    年1月7日刑法修正施行後，刑法分則編所定罰金之貨幣單位
    為新臺幣。94年1月7日刑法修正時，刑法分則編未修正之條
    文定有罰金者，自94年1月7日刑法修正施行後，就其所定數
    額提高為30倍。但72年 6月26日至94年1月7日新增或修正之
    條文，就其所定數額提高為 3倍」，而舊法條文罰金之單位
    為銀元，與新臺幣之折算比例為3比1，復因廢止前罰金罰鍰
    提高標準條例第 1條之適用，罰金數額業已提高10倍，因而
    實際上所得科處罰金之最高額度均屬相同，並非刑罰法令之
    變更，無刑法第2條第1項比較新舊法之適用，應逕適用裁判
    時之刑法施行法第1條之1（最高法院95年度第21次刑事庭會
    議決議、最高法院98年度臺上字第6842號判決意旨參照）。
(二)刑法第33條第 5款修正為「主刑之種類如下：五、罰金：新
    臺幣 1千元以上，以百元計算之」，是依新法規定，所得科
    處之罰金刑最低為新臺幣1千元，與舊法第33條第5款規定之
    罰金最低額銀元1元即新臺幣3元及廢止前罰金罰鍰提高標準
    條例第 1條前段規定之提高倍數10倍相比較，自以舊法科處
    罰金刑之規定較有利於被告（最高法院95年度第 8次刑事庭
    會議決議參照）。
(三)刑法第28條，將舊法之「實施」修正為「實行」。原「實施
    」之概念，包含陰謀、預備、著手及實行等階段之行為，修
    正後僅共同實行犯罪行為始成立共同正犯。是新法共同正犯
    之範圍已有限縮，排除陰謀犯、預備犯之共同正犯。新舊法
    之共同正犯範圍既因此而有變動，自屬犯罪後法律有變更（
    最高法院96年度臺上字第 934號判決意旨參照）。然就本案
    而言，無論依新法或舊法，被告均成立共同正犯，是適用新
    法並未較為有利。
(四)舊法第55條關於牽連犯之規定業經刪除，法律業已變更，即
    有比較新舊法之必要，依據修正前刑法第55條之規定，僅從
    一重處斷，而新法已刪除牽連犯之規定，對於被告所為之行
    為，即應予分論併罰，結果顯較依據舊法第55條規定從一重
    處斷之結果為重，是認新法之規定，對於被告較為不利。
(五)舊法第62條前段原規定，對於未發覺之罪自首而受裁判者，
    減輕其刑，亦即必減輕其刑而無裁量餘地，嗣後新法則改為
    得減輕其刑，非必一律減輕其刑，比較結果以舊法對於被告
    較為有利。
(六)修正後刑法第57條之規定，為法院就刑之裁量審認標準見解
    之明文化，非屬法律變更，無新舊法比較問題（最高法院95
    年第8次刑事庭會議決議參照）。
(七)綜上比較，除刑法施行法第1條之1、刑法第57條外，本案應
    一體適用被告行為時之法律對其較為有利。
三、核被告所為，係犯刑法第216、214條行使使公務員登載不實
    公文書罪及違反臺灣地區與大陸地區人民關係條例第15條第
    1款之規定，應依同條例第79條第1項處斷。被告就所犯行使
    使公務員登載不實公文書罪，與劉玉珠、林金勇有犯意聯絡
    及行為分擔；就所犯使大陸地區人民非法進入臺灣地區罪，
    與劉玉珠有犯意聯絡及行為分擔，均應論以共同正犯。被告
    所為使公務員登載不實之低度行為，應由行使之高度行為所
    吸收，不另論罪。被告所犯上開 2罪間，具有方法、目的之
    牽連關係，應依修正前刑法第55條之規定，從一較重之使大
    陸地區人民非法進入臺灣地區罪處斷。被告在有偵查犯罪職
    權之公務員知悉本案犯行前，即向員警自首，並進而接受本
    件裁判，應依法減輕其刑。爰審酌被告因一時貪念，而犯下
    本案，使大陸地區人民非法進入臺灣地區，規避政府對於大
    陸地區人民之入境管制，對社會治安影響非輕，且產生不良
    示範，及事後坦承犯行之態度等一切情狀，量處如主文所示
    之刑。又被告犯罪之時間在96年 4月24日以前，所犯合於中
    華民國96年罪犯減刑條例第 2條第1項第3款之規定，依同條
    例第7條規定，應減其宣告刑2分之1。
四、按海基會承辦員之驗證僅證明行為人所提出公證書確為大陸
    地區公證處所出具之公證書，迄未涉及證明書記載事實是否
    真實之登載，是行為人所為，自無刑法第 214條使公務員登
    載不實罪之可言（臺灣高等法院暨所屬法院89年法律座談會
    刑事類提案第33號審查意見及研討結果參照）。又按刑法第
    214 條所謂使公務員登載不實事項於公文書罪，須一經他人
    之聲明或申報，公務員即有登載之義務，並依其所為之聲明
    或申報予以登載，而屬不實之事項者，始足構成，若其所為
    聲明或申報，公務員尚須為實質之審查，以判斷其真實與否
    ，始得為一定之記載者，即非本罪所稱之使公務員登載不實
    。95年12月22日修正前大陸地區人民進入臺灣地區許可辦法
    第17條第 3項規定保證人之保證書應送保證人戶籍地警察機
    關（構）辦理對保手續，其規範意旨在使對轄區人民較為瞭
    解之警察機關實質查核保證人是否有能力履行保證責任，經
    實際查核保證人是否確實居住於對保機關之轄區、有無能力
    履行保證責任即是確實有婚姻關係等事實，簽註意見後，始
    完成對保手續，並非一經保證人之聲明或申報即有登載義務
    ，揆之前揭說明，自不構成使公務員登載不實罪（臺灣高等
    法院暨所屬法院98年法律座談會刑事類提案第10號審查意見
    及研討結果參照），且辦理對保手續無須提出戶籍謄本等文
    件（見辦理對保流程說明），是亦不構成行使使公務員登載
    不實公文書罪。
五、臺灣地區與大陸地區人民關係條例業經總統於92年10月29日
    公布修正全文共96條，其中關於使大陸地區人民非法進入臺
    灣地區之處罰規定及該條例之79條，經行政院令自92年12月
    31日開始施行，且該條文之法定刑由 5年以下有期徒刑、拘
    役或併科50萬元以下罰金，修正為1年以上7年以下有期徒刑
    ，得併科 100萬元以下之罰金，而本案被告申請大陸地區人
    民入境以及林金勇非法入境之時間，均係於92年12月31日之
    後，是自應逕行適用修正後臺灣地區與大陸地區人民關係條
    例第79條之規定。又按凡在判決前已經受有期徒刑以上刑之
    宣告確定者，即不合於緩刑條件，至於前之宣告刑已否執行
    ，以及在被告犯罪時間之或前或後，在所不問，因而前已受
    有期徒刑之宣告，即不得於後案宣告緩刑（最高法院54年台
    非字第 148號判例意旨參照），而被告前因贓物案件，經本
    院於94年9月20日以94年度玉簡字第49號判處有期徒刑2月確
    定，復因竊盜案件，經本院於96年7月3日以96年度玉簡字第
    53號判處有期徒刑 3月確定，嗣經本院於96年10月16日以96
    年度聲減字第854號裁定減刑為有期徒刑1月15日確定，有臺
    灣高等法院被告前案紀錄表 1份在卷可稽，從而本院依法不
    得宣告緩刑。又被告所犯非係最重本刑為 5年以下有期徒刑
    以下之刑之罪，是本院亦不得諭知易科罰金，惟被告尚得依
    刑法第41條第 3項之規定，向執行檢察官聲請易服社會勞動
    ，附此敘明。
據上論斷，應依刑事訴訟法第 273條之1第1項、第299條第1項前
段，臺灣地區與大陸地區人民關係條例第79條第 1項，刑法第11
條前段、第2條第1項前段、第216條、第214條、修正前刑法第28
條、第55條、第62條前段，刑法施行法第1條之1，中華民國96年
罪犯減刑條例第2條第1項第3款、第7條，判決如主文。
本案經檢察官張立中到庭執行職務。
中    華    民    國   100    年    1     月    27    日
                  刑事第四庭    法  官  曹庭毓
以上正本證明與原本無異。
如不服本判決應於收受送達後10日內向本院提出上訴書狀，並應
敘述具體理由。其未敘述上訴理由者，應於上訴期間屆滿後20日
內向本院補提理由書(均須按他造當事人之人數附繕本)「切勿逕
送上級法院」。
中    華    民    國   100    年    1     月    27    日
                                書記官
附錄本判決論罪之法律條文：
臺灣地區與大陸地區人民關係條例第15條第1款：
下列行為不得為之：
一、使大陸地區人民非法進入臺灣地區。
臺灣地區與大陸地區人民關係條例第79條第1項：
違反第15條第 1款規定者，處1年以上7年以下有期徒刑，得併科
100萬元以下之罰金。
中華民國刑法第214條：
明知為不實之事項，而使公務員登載於職務上所掌之公文書，足
以生損害於公眾或他人者，處3年以下有期徒刑、拘役或5百元以
下罰金。
中華民國刑法第216條：
行使第 210 條至第 215 條之文書者，依偽造、變造文書或登載
不實事項或使登載不實事項之規定處斷。